最　高　行　政　法　院　裁　定
　　　　　　　　　　　　　　　　　　 96年度裁字第01147號
上　訴　人　行政院國家科學委員會
代　表　人　甲○○
　　　　　　　　　　　　送達代收人　乙○○
　　　　　　　　　　　　縣大雅鄉○○路48號
被 上訴 人　臺中市政府
代　表　人　丙○○
上列當事人間因水土保持法事件，上訴人對於中華民國95年3月
13日臺中高等行政法院94年度簡字第161號判決，提起上訴，本
院裁定如下：
　　主  文
上訴駁回。
上訴審訴訟費用由上訴人負擔。
　　理  由
一、按對於適用簡易程序之裁判提起上訴或抗告，須經本院許可
    ，且該許可以訴訟事件所涉及之法律見解具有原則性者為限
    ，行政訴訟法第235條定有明文。
二、原審以：本件依據水土保持計畫書第8章內容、水土保持施
    工預定進度表、農委會民國（下同）93年ll月17日查訪會議
    紀錄、中華顧問工程公司93年10月1日（93）中科第950號函
    、93年10月19日（93）中科第1087號函、93年11月18日（93
    ）中科第1371號函、93年9月、10月監造月報表及93年10月1
    9日存證照片等相關資料，載明系爭工程之臨時防災設施應
    於93年6月完成，惟C滯洪池遲至93年1O月13日始完成其足夠
    量體，另D滯洪池亦因用地未取得，未能於施工前完成必要
    之臨時防災措施，顯有未依所核定之水土保持計畫書第8章
    預定施工方式8.1預定施工作業「本計畫之實施首重防災系
    統之建立，土方開挖及邊坡保護施築前，應先建立水土保持
    防災措施，其中永久性排水設施完工前，工區內相關臨時截
    排水系統需依施工進度建立，以免工區因沖刷產生之土石影
    響下游地區之安全。」實施處理與維護之情事。上訴人雖主
    張：因工地進度尚於施工階段，水土保持設施尚未完全完工
    所致，已申請延長施工期限並經行政院農業委員會核准，臺
    灣康寧顯示玻璃股份有限公司（下稱康寧公司）進駐變更原
    滯洪池用地，導致新增滯洪池用地徵收作案尚未完成而無法
    開挖，已另要求相關排水分區建廠廠商友達光電股份有限公
    司及康寧公司分別於該建廠用地內開挖臨時沉砂滯洪池等雜
    項工作，以完成水土保持技術規範規定必要之滯洪、沉砂需
    求量體云云。惟水土保持技術規範第307條規定：「水土保
    持計畫施工前，應先完成必要之滯洪、沉砂及防災措施。」
    是上訴人於本工程施工前，即應完成必要之滯洪、沉砂及防
    災措施，與該工程是否延長施工期限及是否完工無涉，亦不
    得以施工後始開挖臨時沉砂滯洪池，持為免責之理由。上訴
    人另主張其非出於故意一節，查上訴人縱非出於故意，惟其
    仍有過失，至為顯然，依司法院釋字第275號解釋，仍應受
    罰，所訴核不足採，上訴人確有未依核定之水土保持計畫實
    施水土保持之處理與維護等違規情事，本件原處分於法並無
    不合，其認定上訴人違反水土保持法第23條規定，依同法第
    33條第2項及第33條第1項第2款規定，處罰鍰新臺幣10萬元
    ，訴願決定予以維持，亦無不當等詞，為判斷基礎，因而駁
    回上訴人之訴。
三、本件上訴意旨略以：（一）按行政院農業委員會依據水土保
    持法第2條、第5條、行政程序法第15條第2項規定，已將中
    部科學工業園區臺中基地開發案水土保持計畫之監督管理權
    限，依法公告指定由行政院國家科學委員會中部科學工業園
    區開發籌備處執行。故於中部科學工業園區臺中基地範圍內
    之土地使用人，如有發生違反水土保持法規定者，即應屬上
    訴人受託之掌理範圍，由上訴人立於公權力行使之主體機關
    地位，秉於權責辦理，被上訴人實無權置喙，亦不得逕為裁
    罰。被上訴人未考量已存在委託之法律事實，其顯非適格之
    行政處分，依行政訴訟法第4條第2項規定，其所為逾越權限
    之行政處分，自屬違法行為。（二）上訴人既為管理者，自
    當扮演公法上賦予之角色，此時，區內苟有違反水土保持法
    之情事，必是上訴人以外第三人之違法行為，上訴人自得基
    於管理機關執行公權力之地位，查緝區內違法行為，被上訴
    人不得將原屬行為者應負之法律責任，轉嫁處罰上訴人，要
    求上訴人代違法者受罰。（三）縱認被上訴人屬有權行使水
    土保持法賦予權限之權責機關，按水土保持法第23條第1項
    首段規定，未依第12條至第14條規定之一所核定之水土保持
    計畫實施水土保持之處理與維護者，除依第33條規定按次分
    別處罰外，由主管機關會同目的事業主管機關通知水土保持
    義務人限期改正。另被上訴人認上訴人違反前揭規定，而依
    水土保持法第33條第1項第2款規定，亦應依前揭第23條第1
    項規定，通知限期改正。況原處分所採取之手段，除符合前
    揭構成要件之一者外，並應符合行政程序法第7條規定，應
    有助於行政目的之達成，及須符合有多種同樣能達成目的之
    方法時，應選擇權益損害最少之比例原則規定。其竟不以規
    定期限內改正之方式，貿然跳過，而選擇採程度較重之構成
    要件行使，手段過當，原處分顯已違反比例原則。況被上訴
    人於做成行政處分前，亦未給予上訴人陳述意見機會，以充
    分表達意見或化解歧見，被上訴人之行政程序，亦有瑕疵。
    （四）被上訴人援引行政院農業委員會93年11月17日會議記
    錄，未能親力親為，確實為實質的真實發現具體事件，以作
    為行政處分內容之事實關係，顯有不備行政處分要素，有行
    政程序法第111條第1項第7款之無效情形存在等語，提起上
    訴。經核本件上開上訴意旨並無所涉及之法律見解，具有原
    則上之重要情事，上訴人提起上訴，不合首揭規定，不應許
    可，其上訴難謂合法，應予駁回。
四、依行政訴訟法第249條第1項前段、第104條、民事訴訟法第
    95條、第78條，裁定如主文。
中　　華　　民　　國　　96　　年　　5　　 月　　24　　日
                  第二庭審判長法  官　黃  合  文
                              法  官　劉  介  中
                              法  官　吳　明　鴻
                              法  官  鄭  小  康
                              法  官　帥　嘉　寶
以  上  正  本  證  明  與  原  本  無  異
中　　華　　民　　國　　96　　年　　5　　 月　　24　　日
　　　　　　　　　　　　　　　書記官　阮　桂　芬
